臺灣臺中地方法院民事判決　九十三年度勞訴字第八一號
　　原　　　告　己○○
　　　　　　　　甲○○
　　　　　　　　丙　○
　　　　　　　　乙○○
　　　　　　　　庚○○
　　　　　　　　戊○○
　　被　　　告　台灣省各級農會員工互助會
　　法定代理人　丁○○
　　訴訟代理人　張秀珍
右當事人間請求給付離職互助金事件，本院於中華民國九十三年十二月二十四日言詞
辯論終結，判決如左：
    主      文
被告應分別給付原告如附表所示之金額及自各利息起算日起至清償日止，按年息百分
之五計算之利息。
訴訟費用由被告負擔。
本判決於原告各以如附表假執行供擔保金額欄所示之金額為被告供擔保後，得假執行
。但被告如各以如附表請求金額欄所示之金額分別為原告預供擔保，得免為假執行。
    事實及理由
甲、程序方面：
一、按非法人團體，設有代表人或管理人者，有當事人能力，民事訴訟法第四十條第
    三項定有明文。非法人團體設有代表人或管理人者，必須有一定之名稱及事務所
    或營業所，並有一定之目的及獨立之財產者，始足當之，最高法院六十四年台上
    字第三四七○號著有判例可資參照。按臺灣省各級農會員工互助辦法第二、六、
    七條規定：農會員工之互助，組織臺灣省各級農會員工互助會負責辦理，其人事
    、財務、會計均與臺灣省農會分開獨立處理；本會對外行文透經臺灣省農會名義
    行之，但對內（包括農會及該會會員）均以本會名義行使並依本會有關規定對會
    員之權利與義務負完全責任；本會設管理委員會，置委員四十三至四十九人，除
    由臺灣省農會總幹事擔任主任委員，各縣（市）農會各推舉一人為當然委員外，
    其餘名額以縣別參加會員數比例分配之，並由各該轄縣農會推舉基層農會人員擔
    任。委員任期四年，並得連任。故依上開規定，台灣省各級農會員工互助會（下
    稱互助會）既設有主任委員為代表人，且有一定之名稱及辦公處所，並有一定之
    目的及獨立之財產，其為非法人團體，依民事訴訟法第四十條第三項規定，應有
    當事人能力。
二、被告雖主張其管理委員會已於九十二年三月十九日第十二次委員會議通過解散台
    灣省各級農會員工互助會，並廢止台灣省各級農會員工互助辦法，並經全體互助
    會員三分之二以上同意解散互助會云云，並提出主管機關行政院農業委員會九十
    三年十月十八日農輔字第○九三○一五○六八八號函一件為證。惟原告主張被告
    決議解散清算未經法定程序，亦未經台灣省農會代表大會通過，否認被告決議解
    散之合法性，而本院觀之被告所提之前揭行政院農業委員會九十三年十月十八日
    函（見本院卷第七七頁），並不足以證明其業經合法解散，且函文說明第二點亦
    明白指出，被告應依有關法令規定進行清算程序以了結現務，是被告辯稱其已決
    議解散云云，尚乏證據證明。且按農會為安定員工生活，發揮互助精神，得由省
    （市）農會辦理員工互助福利，各級農會員工均應參加，農會為增進員工福利，
    得由省（市）農會辦理員工互助保證。前二項之辦法由省（市）農會分別訂定，
    報主管機關核備後實施，農會人事管理辦法五十七條定有明文，台灣省各級農會
    員工互助會辦法即據此而訂定，故台灣省各級農會員工互助會，係依法律規定而
    成立，雖無證據證明其具備民法上公益法人中財團法人設立各項要件，並向當地
    法院申請法人登記，惟依該辦法第四十七條規定，其互助辦法應報請主管機關核
    備後實施，從而，該會管理委員會本身雖無結算及破產之設計，依該辦法第四十
    七條規定，結算及破產仍應報請主管機關核備後辦理；又依民法第五十七條規定
    ：「社團隨時得以全體社員三分之二以上可決，解散之。」台灣省各級農會員工
    互助會依前開說明，雖無證據證明係公益法人中之財團法人，而對於決議通過之
    門檻有明確限制，惟為保障農會員工互助會，有關會員根本權利之保障，不得較
    一般法人會員之保障為低，參酌依員工互助辦法第四十七條規定：「本辦法經本
    會管理委員會台灣省農會會員代表大會通過報請主管機關核准後實施，修改時亦
    同。」，同法第四十六條規定：「本辦法未盡事宜悉依照有關法令規定辦理」，
    是以員工互助辦法所應規定之事項，而漏未規定者，應先修正互助辦法，增訂停
    止營運、解散、清算等相關條文，經過管理委員會暨台灣省農會會員代表大會通
    過報請主管機關核准後實施。又該會管理委員會之職權，依該互助辦法第十三條
    規定僅有下列各項：「一、議決各種章則；二、議決會務、事業計畫與報告及年
    度預算、決算；三、議決年度財務稽查報告；四、議決財產之購置與處分；五、
    聘任、解聘執行祕書及其保證事項之同意；六、議決會費及互助金給付標準事項
    ；七、議決其他提議事項」，另依同辦法第二十二條第五款所定：本會管理委員
    會對左列各款項須經委員過半數之出席及出席人數三分之二以上決議行之：「其
    他與會員權利義務有關之重大事項」，上開規定，在解釋上，如屬台灣省各級農
    會員工互助辦法授權管理委員會職權處理與會員權利義務有關之重大事項，一經
    管理委員會合法決議，即有拘束會員之效力，惟管理委員會決議之內容，如非屬
    台灣省各級農會員工互助辦法授權管理委員會職權處理之事項，管理委員會即無
    從擅予決議之權。按本件員工互助辦法就停止營運、解散、清算等相關條文，既
    未明文規定，必經修法並報請主管機關核備後實施方生效力，而管理委員會就員
    工互助辦法未為規定之上開重大事項，即無從擅行決議，該違法決議內容，自不
    得拘束已合法取得權利之會員。是被告管理委員會自行決議解散互助會，並廢止
    台灣省各級農會員工互助辦法，其決議依法並不生效力。是本件被告自仍有當事
    人能力。
乙、實體方面：
壹、原告主張：
一、原告等人均任職於台灣省農會，任職期間依據台灣省各級農會員工互助辨法（下
    稱互助辦法）第四條規定及農會人事管理辦法第五十七條規定，各級農會員工均
    應參加台灣省各級農會員工互助會（以下簡稱互助會），原告等人均依規定加入
    互助會會員，並均參加為甲種離職互助。原告己○○自民國（下同）五十一年九
    月十九日加入互助會至九十一年七月四日互助會停辦清算日止，年資計三十九年
    九個月；甲○○自五十五年八月八日加入互助會至九十一年七月四日互助會停辦
    清算日止，年資計三十五年十個月；丙○自五十七年十一月二十一日加入互助會
    至九十一年七月四日互助會停辦清算日止，年資計三十三年七個月；乙○○自五
    十八年七月十五日加入互助會至九十一年七月四日互助會停辦清算日止，年資計
    三十二年十一個月；庚○○自五十八年一月六日加入互助會至九十一年七月四日
    互助會停辦清算日止，年資計三十三年五個月；戊○○自五十二年七月二十日加
    入互助會至九十一年七月四日互助會停辦清算日止，年資計三十四年八個月。原
    告己○○於九十三年一月十六日退休離職，甲○○於九十三年六月一日退休離職
    ，丙○於九十三年一月十六日退休離職，乙○○於九十三年五月二十六日退休離
    職，庚○○於九十三年八月一日退休離職，戊○○於九十二年四月十七日退休離
    職，依台灣省各級農會員工互助辦法有關離職互助金之給付，參照「台灣省各級
    農會員工互助會甲種離職互助金給付標準表」所示，原告己○○等人退休離職時
    ，被告應給付原告己○○離職互助金新台幣（下同）一百五十六萬六千七百二十
    二元，被告清算實付四十三萬八千六百八十二元，差額一百一十二萬八千四十元
    ；甲○○離職互助金一百三十萬六千一百元，被告清算實付三十六萬五千七百零
    八元，差額九十四萬三百九十二元；丙○離職互助金一百一十六萬六千八百九十
    六元，被告清算實付三十二萬六千七百三十一元，差額八十四萬一百六十五元；
    乙○○離職互助金一百一十二萬六千九百六十三元，被告清算實付三十一萬五千
    五百五十元，差額八十一萬一千四百一十三元；庚○○離職互助金一百一十五萬
    六千八百八十元，被告清算實付三十二萬三千九百二十六元，差額八十三萬二千
    九百五十四元；戊○○離職互助金一百二十三萬三千七百九十四元，被告清算實
    付三十四萬五千四百六十二元，差額八十八萬八千三百三十二元，此有台灣省農
    會九十二年四月八日台農務人字第○九二○六九二號函轉互助會4.4.台農互業
    字第○四三號函附之清算分配明細表及台灣省農會離職證書可稽。
二、再依台灣省各級農會員工互助辦法第三十六條規定：會員離職時應填具「離職互
    助金給付申請書」，並檢附離職證明文件，由所屬農會核轉申請給付互助金，被
    告於收到離職互助金申請書時，應即審核，如符規定者應於二週內將離職互助金
    透由服務農會轉交原告，爰依上開互助辦法之規定，請求被告給付原告上開給付
    不足之離職互助金差額及法定遲延利息（詳如附表所示）。並聲明：(一)如主文第
    一項所示。(二)願供擔保請准宣告假執行。
貳、被告則以：
一、台灣省各級農會員工互助會因受政府接管農會部分信用部，員工被迫離職千餘名
    ，另衍生員工不安，形成大量非正常退休提早離職者請領支付離職互助金，造成
    資金缺口，互助會給付離職金發生困難，為維護尚未支領互助金會員及在職會員
    權益下，台灣省各級農會員工互助會第六屆管理委員會依互助辦法第二十二條第
    二款財產之處分與第五款「其他與會員權利義務有關重大事項」之規定，於第九
    次會議（九十一年七月四日）、第十次會議（九十一年十月九日）決議互助會停
    辦清算分配，並將上該決議報請主管機關即行政院農業委員會核備。互助會管理
    委員會並於九十二年一月二十二日再召開第十一次委員會議，會議討論決定辦理
    清算發放事項，會議決定依照互助辨法第三十八條規定九十一年七月四日以後（
    包括離職人員在內）依現行給付標準百分之二十四．五於九十二年一月二十四日
    前發還給各農會轉發各會員，九十一年七月四日以前超過百分之五之離職會員比
    照在職比例發放，其依現行給付標準超出比例款部份，列入於前案百分之二十四
    ．五之總額比例增加發放，而互助會已辦理發放竣事（百分之二十八）。本件停
    辦清算基準日以九十一年七月四日，而原告己○○等六人均係九十一年七月四日
    以後離職，並自九十一年七月四日起並未再繳納會費，被告已依上開決議業於九
    十二年一月二十七日將原告己○○等六人應得之比例款撥付予原告，是原告之離
    職互助金請求權已因清算分配而消滅，其所請求超出部份顯然已無理由。
二、另互助會管理委員會於九十二年三月十九日第十二次委員會議己通過解散「台灣
    省各級農會員工互助會」並廢止「台灣省各級農會員工互助辦法」，並經全體互
    助會員三分之二以上同意。又行政院農業委員會李金龍主任委員於九十三年三月
    二日農輔字第○九三○○五○二七九號函政府將分兩年編列預算協助農會解決互
    助金問題，行政院農業委員會亦於九十三年十月十八日函知為協助解決農會員工
    互助會問題，該會九十四年度預算案已編列五億元，俟立法院審議通過，並於互
    助會完成適法性之解散及清算程序後始得執行之，是本件原告之請求已無實益等
    語資為抗辯。並聲明：(一)原告之訴及假執行之聲請均駁回。(二)如受不利判決，願
    供擔保請准宣告免為假執行。
參、本件經兩造協議整理爭點，兩造不爭執及爭執事項如次：
一、兩造不爭執之事實：
  (一)原告上開主張加入被告互助會之起迄時間、年資及已領互助金均為真正。
  (二)若原告之主張有理由，原告請求之離職互助金差額及遲延利息起算日均為真正。
二、本件之爭點：原告請求給付離職互助金之差額是否有理由？互助會管理委員會之
    決議是否得拘束原告？
肆、本院之判斷：
一、查被告給付義務之存否與被告有無能力支付即清償能力，係屬二事，原告起訴請
    求被告給付離職互助金，係在請求判決認定原告之請求權是否存在即被告是否有
    負給付之義務，而被告抗辯申請離職之人數過多，以致該互助會支付互助金發生
    困難，且行政院農業委員會九十四年度預算案已編列五億元，俟立法院審議通過
    ，並於互助會完成適法性之解散及清算程序後始得執行云云，此乃被告清償能力
    之問題，尚不得因此即謂被告對原告無給付之義務。是被告上開辯稱目前無力支
    付，原告之請求並無實益一節，對原告前揭請求權之成立及行使不發生影響。又
    被告另辯稱因政府命令由行庫接管農會信用部之故，造成農會被接管合併而被迫
    離職之員工千餘名外，另衍生員工不安，致大量員工非正常退休提早離職，造成
    資金缺口，離職互助金給付發生困難，主管機關行政院農業委員會主任委員李金
    龍前於九十三年三月二日農輔字第０九三００五０二七九號函表示，政府將分兩
    年編預算協助農會解決互助金問題，且農業委員會主任委員李金龍也有發函給全
    國農會員工表示政府會負責解決，另行政院農業委員會亦於九十三年十月十八日
    函知為協助解決農會員工互助會問題，該會九十四年度預算案已編列五億元，俟
    立法院審議通過，並於互助會完成適法性之解散及清算程序後始得執行之等語，
    並提出行政院農業委員會九十三年十月十八日農輔字第○九三○一五○六八八號
    函一份為證，固非無據。然查，依上開互助辦法負有給付離職互助金義務之人係
    被告，原告依該辦法向被告請求，自屬有據，至於政府主管機關函稱將撥款補助
    ，負責解決等情，僅係被告資金來源之問題，亦不能據此即認原告不得向被告為
    本件請求，被告據上開理由抗辯其無庸負責云云，亦不足採。
二、被告管理委員會決議之內容，如非屬台灣省各級農會員工互助辦法授權管理委員
    會職權處理之事項，管理委員會即無從擅予決議之權，業如前述（理由詳見本判
    決甲、二之內容）。又依上開互助辦法第四十七條規定：「本辦法經本會管理委
    員會暨台灣省農會會員代表大會通過報請主管機關核准後實施，修改時亦同。」
    ，同法第四十六條規定：「本辦法未盡事宜悉依照有關法令規定辦理。」。是以
    上開互助辦法如就停止營運、解散、清算等事項漏未規定時，自應修正互助辦法
    ，增訂停止營運、解散、清算等相關條文，並經過管理委員會暨臺灣省農會會員
    代表大會通過報請主管機關核准後實施，始為適法。故而管理委員會就員工互助
    辦法未為規定之上開重大事項，即無從擅行決議，被告管理委員會決議停辦、解
    散、清算分配比例之決議內容，均不得拘束合法取得權利之會員。是被告抗辯原
    告之請求權已因清算分配完竣而消滅云云，即無可採。
三、綜上所述，被告之抗辯並不足採，從而，原告依前揭互助辦法，請求被告給付如
    附表所示之離職互助金差額，自有理由，應予准許。另依上開互助辦法第三十七
    條規定，被告於收受申請書後，應即予審核後，並應於二週內，將離職互助金交
    付原告，是原告請求被告並應給付上開金額自如附表所示之利息起算日起至清償
    日止，按年息百分之五計算之法定遲延利息，亦有理由，應予准許。
伍、本案事證已臻明確，兩造其餘主張陳述及所提之證據，經審酌後核與判決結果無
    影響均毋庸再予審酌，附此敘明。
陸、訴訟費用負擔及假執行宣告之依據：民事訴訟法第七十八條、第三百九十條第二
    項、第三百九十二條。
中　　　華　　　民　　　國　　九十四　　年　　　一　　　月　　　七　　　日
                                    臺灣臺中地方法院勞工法庭
~B審判長法　官　張瑞蘭
~B　　　法　官　許石慶
~B　　　法　官　洪堯讚
一、右為正本係照原本作成。
二、如不服本判決，應於判決送達後二十日內，向本院提出上訴狀。（須按他造當事
    人之人數附繕本）。
三、提起上訴，應以上訴狀表明(一)對於第一審判決不服之程度，及應如何廢棄或變更
    之聲明，(二)上訴理由（民事訴訟法第四百四十一條第一項第三款、第四款），提
    出於第一審法院。
中　　　華　　　民　　　國　　九十四　　年　　　一　　　月　　　七　　　日
~B法院書記官
~FO
~T40
附表：
原  告   請求金額                      利息起算日       假執行供擔保金額
己○○   一百一十二萬八千零四十元      000000           0十七萬元
甲○○   九十四萬零三百九十二元        000000           0十一萬元
丙○     八十四萬零一百六十五元        000000           0十八萬元
乙○○   八十一萬一千四百一十三元      000000           0十七萬元
庚○○   八十三萬二千九百五十四元      000000           0十八萬元
戊○○   八十八萬八千三百三十二元      000000           0十九萬元
